【裁判字號】    96,易,1448
【裁判日期】    970512
【裁判案由】    偽造文書
【裁判全文】
臺灣士林地方法院刑事判決              96年度易字第1448號
公  訴  人  臺灣士林地方法院檢察署檢察官
被      告  姜亦宗
上列被告因偽造文書案件，經本院交付審判（96年度聲判字第25
號），本院判決如下：
    主  文
乙○○明知為不實之事項，而使公務員登載於職務上所掌之公文
書，足以生損害於公眾及他人，處拘役參拾日，如易科罰金，以
銀元佰元即新台幣玖佰元折算壹日；減為拘役拾伍日，如易科
罰金，以銀元佰元即新台幣玖佰元折算壹日。
    事  實                                
一、乙○○明知與其前配偶甲○○於民國91年5 月6 日經美國法
    院判決離婚時，經美國法院同時酌定乙○○與甲○○所生之
    未成年子女姜０誼（82年7 月22日生）及姜０維（84年1 月
    28日生）之法定監護權（LEGAL CUSTODY） 由乙○○與甲○
    ○共同行使，竟於95年3 月2 日，向臺北市內湖區戶政事務
    所提出「由父監護」之監護登記申請書，就其與甲○○所生
    未成年子女姜０誼及姜０維，申請為乙○○1 人監護之戶籍
    登記，致臺北市內湖區戶政事務所承辦此項業務之公務人員
    ，在該申請書審核欄加蓋職名章表示核對無誤之意思之方式
    ，將此姜０誼和姜０維由父乙○○1 人監護之不實事項登載
    鍵入在職務上應作成之戶籍作業系統電腦資料內之準公文書
    上，據以核發戶籍謄本，足生損害於戶政機關對於監護戶籍
    登記管理之正確性及甲○○。
二、案經甲○○訴由臺灣士林地方法院檢察署檢察官為不起訴處
    分，聲請再議後，臺灣高等法院檢察署檢察長駁回再議之處
    分，聲請交付審判，本院裁定交付審判。
    理  由                                
一、本判決所依憑判斷之所有卷證資料，均經被告於本院行準備
    程序時表示不爭執證據能力（見本院96年10月16日準備程序
    筆錄），且迄至言詞辯論終結前未再聲明異議，本院審酌該
    等證據作成時之情況，認為適當，亦無刑事訴訟法第159 條
    之4 之顯有不可信之情況與不得作為證據之情形，故依同法
    第159 條之5 之規定，認前揭證據資料均有證據能力。
二、訊據被告乙○○於本院審理時固坦承其於95年3 月2 日向臺
    北市內湖區戶政事務所為監護權由其一人擔任之申請，惟矢
    口否認有何使公務員登載不實之犯行，辯稱：因告訴人甲○
    ○罹有疾病，故雙方均認知離婚後子女之唯一監護權人為被
    告，告訴人更在書信中表示監護權為被告所有，且告訴人於
    離婚後將子女帶回臺灣交給被告，故伊並非明知所登載之事
    項為不實。況伊在登記時有檢附離婚判決書英文版全文，是
    戶政事務所人員說只要翻譯有監護的部分，翻譯的內容還有
    經公證人認證，戶政機關就監護登記有實質之審查義務，且
    其主觀上即認為其為子女之唯一監護權人，本件也沒有生損
    害於公眾及告訴人云云。
三、被告於95年3 月2 日向臺北市內湖區戶政事務所就其與告訴
    人甲○○所生未成年子女姜Ｏ誼及姜Ｏ維，申請登記為被告
    1 人監護，並經承辦之公務員登載於職務上應作成之戶籍作
    業系統電腦資料內之準公文書之事實，為被告所是認，並有
    監護登記申請書1 紙及戶籍謄本在卷可憑（見他字第2792號
    卷第35頁、第59、60頁）。
四、按刑法第214 條所謂使公務員登載不實事項於公文書罪，須
    一經他人之聲明或申報，公務員即有登載之義務，並依其所
    為之聲明或申報予以登載，而屬不實之事項者，始足構成，
    若其所為聲明或申報，公務員尚須為實質之審查，以判斷其
    真實與否，始得為一定之記載者，即非本罪所稱之使公務員
    登載不實，最高法院73年臺上字第1710號判例可資參照。故
    行為人是否構成使公務員登載不實之犯行，應先審究公務員
    對申請事項於登載前有無實質審查權以判斷與事實是否相符
    ，或者公務員僅就行為人所提出之申請為形式要件之審查而
    定。經查：
    (一)監護應以監護人為申請人，為監護之登記，戶籍法第18條
      及第37條分別定有明文；又申請監護登記應提出證明文件
      正本，戶籍法施行細則第13條第2 項亦有規定。經戶政機
      關查驗證明文件內容後，即應予登記，戶籍法施行細則第
      17條亦有規定，參酌現今臺北市政府所轄各區戶政事務所
      之作業準則，其受理方式為櫃臺直接受理，期限則為1 小
      時，足認戶政機關應僅查驗申請人應備證件以及證明文件
      是否齊全、證明文件之內容與申請事項是否相符即予登記
      ，而僅為形式審查甚明。經本院函詢臺北市內湖區戶政事
      務所有關受理監護登記之審查方式，臺北市內湖區戶政事
      務所亦函覆稱：監護人於申請監護登記時，依戶籍法施行
      細則第13條第1 項第8 款之規定，應提出證明文件，戶政
      機關對證件之真偽僅負形式上之審查義務，而不須為實質
      審查，另「有關戶政事務所依據我駐外館處函轉或當事人
      之一方親自提憑經我駐外館處驗證之外國確定判決書申請
      離婚、終止收養、監護、撤銷結婚、認領、收養…等身分
      登記，可依民事訴訟法第402 條規定為形式上之審查，認
      定其效力後受理登記，無庸送由我國法院確認其效力。惟
      為保障在臺當事人或關係人（如被認領人之生母）之權益
      ，戶政事務所於登記後，通知在臺設有戶籍（現戶人口）
      之當事人或關係人。」、「…國人申請戶籍登記，持憑國
      外當地政府發給或當事人在國外所做成之文件，如翻譯成
      中文經我駐外館處驗（認）證後，可予以採認；如駐外館
      處僅就原文證件驗（認）證，應經我國法院或民間公證人
      辦理中文譯文認證後，再予以採認。」有臺北市內湖區戶
      政事務所96年8 月27日北市○○○○00000000000 號函附
      卷可資佐證（見本院卷第14至20頁），是依前開函文、命
      令，戶政機關依據被告提出之外國法院判決書，翻譯成中
      文並經公證驗證之文件後，即可予以採認而為登記，亦無
      庸為實質審查之義務甚明。
    (二)至戶籍法第25條、54條、56條固規定：戶籍登記事項自始
      不存在或自始無效時，應為撤銷之登記，故意為不實之申
      請者，由戶政事務所處罰之。但此應係在規範戶政機關於
      戶籍登記後享有事後審查及處罰之權限，此觀法條文字為
      「撤銷登記」即明，至於戶政機關為登記之前，應否進行
      實質審查（如審查證明文件是否出於偽造、當事人有無為
      申請內容行為之真意或是否確實有為申請內容之行為等）
      ，並非戶籍法第25條、54條、56條之規範範疇。至最高法
      院91年度第17次刑事庭會議決議雖基於戶籍法第25條、54
      條、56條及戶籍法施行細則第13條第1 項第9 款、第2 項
      、第15條認行為人明知未有遷入居住之事實，為取得選舉
      權用以支持特定候選人，於投票日四個月前，向戶政事務
      所辦妥遷入登記，如足生損害於公眾或他人，並不成立刑
      法第214 條之罪，但此僅為最高法院對題設事實所為之決
      議，於本案未必可當然比附援引。再被告雖辯稱：戶政機
      關所為之「查驗」程序即屬實質審查義務等語，然查驗程
      序僅係指查核申請人應備證件及證明文件是否齊全、證明
      文件內容與申請事項是否相符，業悉如前述，被告以法條
      之字面文義遽認戶政機關有實質審查義務，難以採信。
五、被告雖辯稱：並無使公務員登載不實之直接故意云云，然查
    ：
  (一)被告向戶政事務所提出之證明文件之一，即美國確定離婚判
    決書內容，固包含有關前述未成年子女監護之指定（即判決
    書第5 點「LEGAL CUSTODY OF MIN ORCHILDREN 」，第一段
    內容為「The Petitioner and Respondent shall share jo
    int legal custody of their minor children 」，亦即「
    原告（即告訴人甲○○）和被告（即被告乙○○）應共同享
    有對其未成年子女之法定監護權）」、被告對未成年子女之
    人身監護權（即判決書第6 點）、原告對未成年子女之人身
    監護權（即判決書第7 點）以及其他有關未成年子女事項之
    安排（即判決書第8 至第17點）等內容之全文，然與被告所
    提中文翻譯資料互核比對，被告所提中文翻譯資料僅針對離
    婚判決書第6 點為翻譯，至判決書第5 點中有關前述之未成
    年子女應由告訴人和被告共同監護之內容，隻字未提。是戶
    政機關依據被告所提出中文譯本及被告申請書所載之內容，
    將被告與告訴人所生未成年子女之監護登記為被告單獨所有
    ，顯然悖於前述被告所提美國離婚判決書第5 點之記載（亦
    即被告與告訴人所生未成年子女之監護應由被告與告訴人共
    同行使），則被告申請而由戶政機關承辦公務員登載之事項
    顯然非屬事實。
  (二)被告於偵查中固辯稱：係因離婚判決書第6 點原文明白寫著
    其為子女之主要監護人，而且子女應和其同住，至於中文翻
    譯是因為若全翻費用很貴，經其詢問美國律師及戶政事務所
    說只要簡略將財產及監護問題翻譯就可，不用全文翻譯云云
    ，然查：上開離婚判決書第6 點之標題為「RESPONDENT'S
    PHYSICAL CUSTODY OF MINOR CHILDREN」，亦即此點僅係關
    於被告對未成年子女人身部分之照護。但父母對子女監護之
    內容除生活保持外，尚包括子女之教育、身心之健全發展等
    事項，故上開離婚判決書第5 點特定為行使共同監護，在關
    於子女之健康、教育和福祉之決定上，被告和告訴人應平等
    地分享權利和責任。參以被告現年51歲，因與告訴人間婚姻
    糾紛而於42歲開始往返臺灣、美國2 地，於89年7 月留職停
    薪2 年隻身在美國設立1 人之貿易公司，當地事務都由其1
    人處理（見本院卷第82頁），其既自承於前揭2 年在美國獨
    自設立1 人公司並包辦所有貿易業務乙情，顯見其英文程度
    足以應付相當程度之專業英文文件，甚至對一般英文用語及
    對話游刃有餘。被告雖稱其拿到該離婚判決時並不瞭解、也
    未細究該判決之英文內容，而離婚細節既交由律師負責其亦
    不知情，爾後拿判決至翻譯社翻譯、認證時，亦因信任其付
    費委請之公證人業已於文件上蓋章簽名，故未研究內容云云
    ，惟被告既另自承該離婚判決之英文文件非常冗長，倘交由
    戶政事務所將不獲受理，故交由翻譯社翻譯，之所以僅翻譯
    判決第6 點而未翻譯第5 點係因為翻譯全部很貴，曾打電話
    問美國律師及戶政事務所，彼等謂只要簡略將財產及監護問
    題翻譯就可以，不必全翻等語（見偵卷第89頁），是其對於
    交付判決何一部分之英文文句予翻譯社有決定權，且被告欲
    針對「財產及監護部分」為翻譯，於搜尋、檢視該英文判決
    全文時，依判決編號文字排列順序之情況，理應先檢視判決
    之第5 點；始翻閱到判決第6 點，以其於美國2 年獨立經營
    公司之英文程度，竟無視於該份判決第5 點之共同法定監護
    權之規定，而遽擷取判決第6 點人身監護權文句交付翻譯社
    翻譯，是其明知判決第5 點、第6 點分別為共同監護及人身
    監護部分乙節，應甚明確。
  (三)被告雖另辯稱：其與告訴人均認知其係未成年子女之唯一監
    護人乙情，告訴人甚至於數次書信往返中自承有精神疾病，
    不宜擔任監護人云云，並提出告訴人之診斷證明書、2 人往
    來書信等為證（見本院卷第43至48頁）云云，但查，夫妻離
    婚後，未成年子女監護權之認定，自應以法院依照法律所為
    之判決為準，就本案而言自應須以上揭美國法院判決為判斷
    ，即便被告與告訴人間就未成年子女監護權行使之細部執行
    有所分工，仍對美國法院判定之監護權歸屬無影響，衡諸被
    告既知向戶政事務所申請監護登記，應提出之美國判決原文
    、翻譯文件，而非提出其與告訴人間認知無誤之文件等情，
    益徵被告辯解其主觀上已與告訴人就唯一監護人乙事達成共
    識之詞，顯與理性成年人處理事務之邏輯相違，委無可採，
    是被告主觀上「明知」法定監護人為其與告訴人2 人，卻仍
    據不實之判決第6 點提交翻譯社翻譯、認證後，向戶政事務
    所申請單獨監護登記，使公務員將不實之事登載於戶籍作業
    系統之電腦資料內。而被告既有明知為不實事項使公務員為
    形式審查後登載之行為，縱使公證人為認證時及戶政人員為
    登記時疏於查驗（如本案中公證人及戶政事務所承辦之公務
    員未詳細查驗被告所檢附之離婚判決書中譯本是否與原文全
    文相符，致為被告單獨監護之登記），也無從解免被告之罪
    責。
六、被告另以：依其所為，不足以生損害於公眾或他人（告訴人
    ），蓋因告訴人不欲行使監護權，告訴人甚至不顧未成年子
    女無法適應中文學習環境，而將其等帶回臺灣，使2 名子女
    承受長期困難之適應期等語資為辯解。惟查，告訴人雖於書
    信中提及罹患精神疾病（見本院卷第56、68頁），然美國法
    院判決既肯認告訴人與被告共享法定監護權，是無從質疑告
    訴人具有行使監護權之能力，美國判決雖針對人身監護部分
    另有規範，然此部分規範並無影響告訴人得就其他保護照養
    細節之權利行使，被告持不實文件向戶政事務所請求單獨監
    護之登記，完全排除告訴人可得行使之監護權，有害其參與
    未成年子女事務之決策，自有損害於告訴人，而戶政事務所
    據被告提出之不實翻譯文件，而登記於戶籍作業系統電腦資
    料之準公文書上，損害其戶政登記管理之正確性，亦屬明確
    無疑，被告以無人遭受損害為辯解，顯屬飾卸之詞，無足採
    信。
七、據上，被告上揭辯解，均不可採，本件事證明確，被告使公
    務員登載不實之犯行，應堪認定。
八、查被告行為後，刑法於94年2 月2 日修正公佈，95年7 月1
    日施行，而刑法施行法亦於95年6 月14日增訂第1 條之1 。
    修正後刑法第2 條第1 項規定：「行為後法律有變更者，適
    用行為時之法律。但行為後之法律有利於行為人者，適用最
    有利於行為人之法律。」，係規範行為後法律變更所生新舊
    法比較適用之準據法，於新法施行後，應適用修正後刑法第
    2 條第1 項之規定，為「從舊從輕」之比較（按此條項規定
    ，僅係新、舊法之比較適用之宣示性指導原則，並非實體刑
    罰法律，自不生行為後法律變更之比較適用問題）。經查：
    刑法第214 條雖未修正，然刑法第214 條所定罰金刑部分之
    法定刑最低刑度，依修正前刑法第33條第5 款規定，為銀元
    1 元以上即新臺幣3 元以上，而修正後刑法第33條第5 款已
    將罰金刑調整為新臺幣1,000 元以上，以百元計算，是比較
    修正前後刑度結果，修正後之規定對被告並非較為有利，自
    應適用修正前刑法第33條第5 款之規定。
九、核被告乙○○所為，係犯刑法第220 條第2 項、第214 條使
    公務員登載不實準公文書罪。爰審酌被告係為了讓未成年子
    女得以就學，而為本件犯行，其刻意隱匿共同監護文件，而
    僅將人身監護部分交付翻譯並提出與戶政事務所申請登記之
    手段，致告訴人監護權受到排除，雖非正當，然對未成年子
    女之利益並無重大影響，告訴人監護權受排除之期間約5 月
    （告訴人於95年8 月2 日回復為父母共同監護之登記，見他
    字第2792號卷第59頁戶籍謄本記事欄之記載），所生危害並
    非重大等一切情狀，量處如主文所示之刑。又被告行為時之
    刑法第41條第1 項前段規定：「犯最重本刑為5 年以下有期
    徒刑以下之刑之罪，而受6 個月以下有期徒刑或拘役之宣告
    ，因身體、教育、職業、家庭之關係或其他正當事由，執行
    顯有困難者，得以1 元以上3 元以下折算1 日，易科罰金。
    」又依修正前罰金罰鍰提高標準條例第2 條前段（現已刪除
    ）規定，就其原定數額提高為100 倍折算1 日，則本件被告
    行為時之易科罰金折算標準，最高得以銀元300 元折算1 日
    ，經折算為新臺幣後，應以新臺幣900 元折算1 日。惟被告
    行為後，新修正之刑法第41條第1 項前段則規定：「犯最重
    本刑為5 年以下有期徒刑以下之刑之罪，而受6 個月以下有
    期徒刑或拘役之宣告者，得以新臺幣1,000 元、2,000 元或
    3,000 元折算1 日，易科罰金。」，比較修正前後之易科罰
    金折算標準，以95年7 月1 日修正公布施行前之規定，較有
    利於被告，則應依刑法第2 條第1 項前段，適用修正前刑法
    第41條第1 項前段規定，定其易科罰金之折算標準。再按被
    告之犯罪時間在96年4 月24日以前，合於中華民國96年罪犯
    減刑條例之減刑要件，應依該條例第2 條第1 項第3 款規定
    ，減其宣告刑二分之一，並依修正前刑法第41條第1 項前段
    規定，諭知易科罰金之折算標準。
十、末按修正刑法係自95年7 月1 日起施行，在此之前，刑法分
    則編有關罰金刑之貨幣單位係銀元；且依刑法分則編應處罰
    金者，應適用罰金罰鍰提高標準條例第1 條之規定；亦即應
    按各該具體條文制訂或修正之時間先後，定其提高之倍數。
    惟被告行為後，刑法施行法增訂第1 條之1 ，於95年6 月14
    日經總統公佈，並自同年7 月1 日起施行；該條規定：「中
    華民國94年1 月7 日刑法修正施行後，刑法分則編所定罰金
    之貨幣單位為新臺幣。94年1 月7 日刑法修正時，刑法分則
    編未修正之條文定有罰金者，自94年1 月7 日刑法修正施行
    後，就其所定數額提高為30倍。但72年6 月26日至94年1 月
    7 日新增或修正之條文，就其所定數額提高為3 倍」。亦即
    ，自95年7 月1 日起，刑法分則編所定罰金之貨幣單位，由
    原來之銀元改為新臺幣；且94年1 月7 日刑法修正時，刑法
    分則編未修正之條文定有罰金者，自95年7 月1 日起，有關
    罰金之數額提高為30倍。本案被告所犯係刑法第214 條使公
    務員登載不實罪，該罪自24年7 月1 日施行後即未再修正，
    依增訂刑法施行法第1 條之1 之規定，其罰金以新臺幣為單
    位，數額應提高30倍。此與增訂前之罰金以銀元為單位，且
    適用罰金罰鍰提高標準條例第1 條前段之結果應提高10倍，
    而新臺幣與銀元之比例為1 ：3 ，換算結果亦為30倍者，並
    無不同。亦即增訂刑法施行法第1 條之1 之意旨，僅在使刑
    法規範之罰金刑之貨幣單位，一律改為新臺幣，並使增訂前
    後有關罰金刑提高之倍數一致，對被告而言，並無有利、不
    利之比較適用之問題，且此增訂之規定應屬罰金罰鍰提高標
    準條例第1 條但書之情形，當無同條前段規定之適用，自應
    逕行適用刑法施行法第1 條之1 之規定。
十一、被告雖聲請本院以電話或其他方式向美國洛杉磯自臺灣移民
    至美國之社工人員，查證告訴人因精神狀況不宜擔任未成年
    子女之監護人等事項，惟本件事實依前開事證已臻明確，被
    告所為聲請，核無必要，應予駁回，附此敘明。
據上論斷，依刑事訴訟法第299 條第1 項後段，刑法第2 條第1
項前段、第214 條、第220 條第2 項，修正前刑法第41條第1 項
前段，刑法施行法第1 條之1 ，修正前罰金罰鍰提高標準條例第
2 條，現行法規所定貨幣單位折算新臺幣條例第2 條，中華民國
96年罪犯減刑條例第2 條第1 項第3 款、第7 條，判決如主文。
本案經檢察官莊富棋到庭執行職務。
中    華    民    國    97    年    5     月    12    日
                  刑事第七庭法  官    許碧惠
以上正本證明與原本無異。
如不服本判決，應於收受送達後10日內向本院提出上訴書狀，其
未敘述上訴理由者，應於上訴期間屆滿後20日內向本院補提理由
書狀（均須按他造當事人之人數附繕本）。
                            書記官    徐仁豐
中    華    民    國    97    年    5     月    12    日
附錄
中華民國刑法第214條
明知為不實之事項，而使公務員登載於職務上所掌之公文書，足
以生損害於公眾或他人者，處3 年以下有期徒刑、拘役或5 百元
以下罰金。

司法院資訊處製作；財團法人民間司法改革基金會備份。
